【裁判字號】    91,上易,2153
【裁判日期】    920227
【裁判案由】    詐欺等
【裁判全文】
臺灣高等法院刑事判決                  九十一年度上易字第二一五三號
    上  訴  人  臺灣臺北地方法院檢察署檢察官
    上  訴  人
    即  被  告  庚○○
                己○○
    共      同  余欽博律師
    選任辯護人  林雅君律師
右上訴人，因被告違反商標法等案件，不服臺灣台北地方法院，九十年度易字第一九
八一號，中華民國九十一年六月二十八日第一審判決（起訴案號：臺灣台北地方法院
檢察署八十九年偵字第二二三三六號）提起上訴，本院判決如左：
    主    文
原判決撤銷。
庚○○、己○○共同連續意圖為第三人不法之所有，以詐術使人將本人之物交付，各
處有期徒刑陸月。如易科罰金，均以參佰元折算壹日。扣案之仿冒「大乃寶」錠壹包
（共參拾壹顆）、樣品貳罐（壹罐參拾陸顆、壹罐貳拾肆顆）、「大乃寶」壹盒（共
肆拾顆）均沒收。
    事    實
一、庚○○係臺北市○○○路○段一一二號十三樓「安瑞丰國際有限公司」（下稱安
    瑞丰公司）負責人，己○○為該公司總經理，均明知「大乃寶」商標圖樣業經乙○○向經濟部智慧財產局申請核准取得商標專用權，註冊為第00000000
    號商標，指定使用於商標法施行細則第四十九條商品及服務分類第五類之醫療補
    助用營養製劑商品，且「大乃寶」之商標專用期間自民國八十九年五月一日起至
    九十九年四月三十日止，乙○○並已授權由「陸酉堂企業有限公司」（下稱陸酉
    堂公司）使用商標專用權；竟共同基於意圖欺騙他人並為第三人安瑞丰公司不法
    所有之詐欺概括犯意，自八十九年五月十五日起，至八十九年六月三十日止，未
    經乙○○之同意或授權，委託不知情之「禾壯有限公司」（下稱禾壯公司）及「
    廣健興業有限公司」（下稱廣健興業公司）製作與「大乃寶」成分不同之醫療補
    助用營養製劑商品三十六萬錠（每盒六十錠，共六千盒），連續使用上開相同業
    經乙○○註冊之「大乃寶」商標圖樣包裝盒包裝，再混裝於陸酉堂公司委託寶齡
    富錦製藥廠製作、安瑞丰公司行銷之「大乃寶」商品中利用不知情通路商店，如
    三商行、三多士、立信藥局、一安藥局等全省各廠商陳列及連續販賣，足使一般
    消費者產生混淆，並致丙○○、甲○○、戊○○、丁○○等人陷於錯誤，誤認庚○○、己○○將上開混裝之「大乃寶」利用而陳列於通路商店者係陸酉堂公司生
    產之真正「大乃寶」商品，分別以每盒新臺幣（下同）二千一百八十元購買禾壯
    公司之產品，渠等食用後，均覺與之前所買食用之大乃寶之味道及硬軟度不同，
    而向陸酉堂公司、乙○○反應。嗣於八十九年十月二日經乙○○提出告訴，八十
    九年十月四日為調查局持聲准之搜索票前往安瑞丰公司、禾壯公司及庚○○、林
    宗旦（另經檢察官為不訴處分）住處等場所搜索，並扣得禾壯公司製仿冒之「大
    乃寶」錠一包（共三十一顆）、樣品二罐（一罐三十六顆、一罐二十四顆）、「
    大乃寶」一盒（共四十顆）。
二、案經被害人乙○○訴由法務部調查局航業海員調查處移送台灣台北地方法院檢察
    署檢察官偵查起訴。
    理    由
一、被告二人確實有委託禾壯公司製作與「大乃寶」成分不同之醫療補助用營養製劑
    商品三十六萬錠，連續使用經乙○○註冊之「大乃寶」商標圖樣包裝盒包裝，並
    混裝於陸酉堂公司委託寶齡富錦製藥廠製作、安瑞丰公司行銷之「大乃寶」商品
    中販賣之事實，為被告等所承認，並有消費者來函影本四紙、安瑞丰公司向禾壯
    公司訂購「大乃寶」訂購單一紙在卷可稽，及有禾壯公司製「大乃寶」錠一包（
    共三十一顆）、樣品二罐（一罐三十六顆、一罐二十四顆）、「大乃寶」一盒（
    共四十顆）（見原審卷第第一三四頁）、寶齡富錦製藥廠與禾壯公司生產之「大
    乃寶」產品樣品各一罐、「大乃寶」包裝盒一只、大乃寶已付費用統計表六紙、
    大乃寶銷售報表一份、大乃寶托運單五十一張、安瑞丰公司銷售「大乃寶」指定
    藥局資料十一張、大乃寶合作協議書一紙、郵局存證信函一份、禾壯公司出貨單
    一紙、禾壯公司與廣健興業公司「大乃寶」入出貨資料一紙等扣案可稽。
二、被告均矢口否認有何詐欺取財及違反商標法之犯行，均辯稱：委託禾壯公司生產
    之產品係經告訴人乙○○同意，要銷往大陸地區之商品，係取名「美而挺之大乃
    寶」，當時臺灣地區產品包裝需更換，乃於安瑞丰公司之會議室內更換包裝，因
    場面混亂不慎將應銷往大陸、禾壯公司生產之「大乃寶」錠誤裝入臺灣地區「大
    乃寶」之包裝盒中，因而與真正「大乃寶」一起於台灣地區銷售云云。經查：
   （一） 被告己○○曾自承：乙○○並未授權安瑞丰國際有限公司委託禾壯有限公
          司代工生產「大乃寶」等語（見法務部航業海員調查處八十九年十月四日
          被告己○○調查筆錄），與告訴人乙○○於原審中指稱：其未授權予禾壯
          公司生產「大乃寶」等情（見原審卷第七九頁），互核相符。又陸酉堂公
          司與安瑞丰公司簽訂之大乃寶合作協議書內，記載雙方本誠信原則自八十
          八年六月一日起，於「台灣地區」共同開發產銷「大乃寶」，並于第十二
          條規定若需開發國外市場，需雙方同意後，方得進行等語（見法務部航業
          海員調查處卷證八之(十一)），告訴人於原審調查中指稱：其不同意被告二人
          作大陸市場（見原審卷第七八頁），又證人即陸酉堂公司出資者壬○○亦
          於原審中證稱：被告等有向其提到要開發大陸市場的事，但其告訴被告等
          不能作大陸市場等語（見原審卷第七三頁），益證被告等明知告訴人並未
          同意授權禾壯公司生產「大乃寶」。告訴人之指訴與證人壬○○之證詞一
          致，且與合作協議書內容相符，足見被告二人僅被授權於台灣地區銷售「
          大乃寶」，告訴人並未授權被告二人製造「大乃寶」至大陸地區銷售，
          再參以被告己○○於本院訊問時供稱：渠等有跟告訴提過要改配方，讓產
          品更有效，告訴人每次都說就是這個配方而不肯改，故渠等方找禾壯公司
          改配方等語（見本院九十一年九月十七日訊問筆錄），顯見告訴人堅持「
          大乃寶」之配方無需更改，其又怎會授權予他人更動其配方，並使用「大
          乃寶」之名於非其所配方之錠劑上，益證告訴人未授權禾壯公司生產「大
          乃寶」甚明。
    （二）被告等雖辯稱：拍攝大陸地區銷售用廣告片時，告訴人亦在場參與，可見
          告訴人默示同意被告二人在大陸銷售「大乃寶」等語，惟查，經原審勘驗
          前開大陸版廣告片內容，勘驗結果認：告訴人雖有出現於該廣告片內容中
          ，但其並未發出任何聲音，僅著實驗服在片中將手比來比去，有勘驗筆錄
          在卷可證（見原審卷第九三頁），是尚未能已告訴人出現於廣告帶中即認
          定其知悉「大乃寶」有銷售至大陸市場之事。另證人癸○○於本院調查時
          證稱：告訴人曾看過「大乃寶」之大陸版廣告，並曾於八十九年間屈臣氏
          店長聯席會開會期間，並無與告訴人談論有關安瑞丰公司開發大陸市場之
          事，惟告訴人向其表示「我知道張先生、高先生（即被告二人）要作大陸
          市場的事情，我就讓他們去作，反正我有商標專用權」等語（見本院九十
          一年九月十七日訊問筆錄），惟證人癸○○對於同時期所拍攝之臺灣版廣
          告片係如何提供予告訴人觀看一事不復記憶，卻對於告訴人如何觀看大陸
          版廣告之細節均能記憶深刻，又稱對於告訴人提及上開話語之時、地不復
          記憶，為對於該句話語印象深刻，實屬矛盾，與常情有違，而證人癸○○
          曾於安瑞丰公司任職，所言顯有迴護被告之處，不足採信。證人子○○雖
          於本院調查中證稱：被告己○○有把我介紹給告訴人（當庭指認），且有
          提到我是大陸版的導演等語（見本院九十一年十月二十二日訊問筆錄），
          由此證明告訴人知悉「大乃寶」銷售大陸市場一情，而縱使告訴人知悉並
          同意「大乃寶」銷售大陸市場一節，尚未能以虍認定告訴人亦同意由禾壯
          公司生產「大乃寶」之情。
    （三）證人即禾壯公司經理劉鎮洲於調查處訊問時證稱：該三十六萬錠產品於八
          十九年六月間完成製造後，安瑞丰公司庚○○、己○○請本公司代為壓製
          鋁箔包裝，並提出樣品要求禾壯公司於鋁箔包裝（每片十錠）背面依照樣
          品圖示印上『大乃寶』及『陸酉堂監製』等字樣等語（見法務部航業海員
          調查處八十九年十月五日劉鎮洲調查筆錄），又證人即禾壯公司負責人林
          宗旦於偵查中證稱：被告庚○○說要用大乃寶名稱，其向被告庚○○要求
          授權書，故被告庚○○出授權書給我等語（見偵查卷第十頁反面），被告
          二人明知告訴人並未授權安瑞丰公司委託禾壯公司生產「大乃寶」，竟由
          被告庚○○出具授權書載明安瑞丰公司同意將產品名稱「大乃寶錠」授權
          予禾壯公司使用，有授權書一紙在卷可證（見法務部航業海員調查處證八
          之(四)），且被告二人復要求禾壯公司使用與真正「大乃寶」（寶齡富錦製
          藥廠生產）完全相同，背面印有「大乃寶」及「陸酉堂監製」字樣之鋁箔
          包裝膜包裝該產品，足見被告二人於委託禾壯公司生產前開產品時，即有
          意圖為第三人安瑞丰公司不法所有並欺騙他人，於該產品上使用告訴人之
          商標「大乃寶」以出售圖利之故意。
    （四）再查，證人林宗旦先於調查處訊問時證稱：禾壯公司代工生產並交貨給安
          瑞丰公司之『大乃寶』僅係鋁箔壓製之錠劑，並無外包裝盒，外包裝盒係
          安瑞丰公司自行包裝的等語（參法務部航業海員調查處八十九年十月四日
          林宗旦調查筆錄），復於偵查中證稱：拒絕包裝外包裝盒，係因其看了自
          己處方與「大乃寶」盒子印的不同，係被告二人送盒子至禾壯公司協理處
          ，其發現念組成原料、副原料不符，除非被告改包裝，否則不包等語（見
          偵查卷第二十三頁反面），雖證人癸○○於本院調查中證稱：係其弄錯了
          ，以為係相同包裝，故將「大乃寶」之包裝寄至禾壯公司云云（見本院九
          十一年九月十七日訊問筆錄），惟證人癸○○明知銷售至大陸地區之產品
          名稱為係以簡體字書寫為「美而挺之大乃寶」，其於前述大陸版廣告片已
          明確陳述，其豈有弄錯之可能，其證述顯係迴護被告之詞，不足採信，綜
          上，足證被告二人自始即有以不實之外包裝盒包裝禾壯公司產品之故意，
          並曾要求禾壯公司代為包裝，遭拒後才取回鋁箔裝錠劑自行包裝與「大乃
          寶」相同之外包裝盒。
    （五）經本院勘驗寶齡富錦公司與禾壯公司所生產之「大乃寶」錠，結果認：當
          庭勘驗兩片藥品，每片各十錠，灰白色的是寶齡富錦公司產品，顆粒較短
          ，ＰＴＰ包裝上有生產批號，褐色的是禾壯公司產品，顆粒較長，ＰＴＰ
          包裝上無生產批號（見本院九十一年九月三日訊問筆錄），兩者顏色及外
          觀有明顯不同，其中之差異一望即知，不至於會造成混淆誤裝，是被告二
          人辯稱以與真正「大乃寶」相同之外包裝盒包裝禾壯公司之產品係誤裝云
          云，並不足採。
    （六）至被告二人辯稱：委託禾壯公司所生產之「大乃寶」係銷售於大陸市場云
          云，惟查，自禾壯公司所發傳真稿觀之，禾壯公司所生產之「大乃寶」，
          其中一半運送至大陸，另一半則運送至安瑞丰公司，倘禾壯公司所生產之
          「大乃寶」均銷售至大陸市場，何以不完全運送至大陸，而將其中一半運
          信，益證被告二人自始即意圖為自己不法所有並欺騙他人，於該產品上使
          用告訴人之商標「大乃寶」以出售圖利之故意。
    （七）證人即安瑞丰公司會計陳鈺珠證稱其每月均有製作應付帳款明細予被告張
          錦安及證人壬○○會帳，且於八十九年四月十五日至二十日間曾製作大乃
          寶收支明細暨資料共二十四頁予證人壬○○核對，證人壬○○並在應收帳
          款後親筆加註「ＯＫ」，而該份明細所附資料內有記載支付予禾壯公司之
          款項云云（見本院九十一年十月八日訊問筆錄），並當庭提出八十九年四
          月二十日製表之大乃寶收支明細暨資料一份，惟證人壬○○證稱其僅看過
          該資料第一張之大乃寶收支明細，該明細上加註之文字及「ＯＫ」係其所
          親筆書寫無誤，然該資料其餘二十三頁明細，其均未見過等語（見同前筆
          錄），經本院比對第一頁「大乃寶收支明細」上應付費用欄之記載及其後
          所附之四月份至十月份之應付票據明細，除四月三十日到期票及五月十日
          到期票之金額互核相符外，其後之五月三十一日（第一頁大乃寶收支明細
          之應付費用金額為0000000元，後附五月份應付票據明細金額為0
          000000元）、六月三十日（第一頁大乃寶收支明細之應付費用金額
          為0000000元，後附六月份應付票據明細金額為0000000元
          ）、七月三十日（第一頁大乃寶收支明細之應付費用金額為000000
          0元，後附七月份應付票據明細金額分別為0000000元、五０八二
          ００元及0000000元）、八月三十日（第一頁大乃寶收支明細之應
          付費用金額為四０００００元，後附八月份應付票據明細金額為0000
          000元）、十月三十日（第一頁大乃寶收支明細之應付票據金額為六六
          ０００元，後附十月份應付票據明細金額分別為三六九六００元及000
          0000元）之到期票金額均與所附各月份應付票據明細不符，而有關「
          禾壯」之應付票款明細出現於八十九年五月十五日、八十九年六月十九日
          、八十九年六月三十日及八十九年十月三十一日，分屬五月三十一日、六
          月三十日及十月三十日到期票之範圍，然部分之金額不相符合，已如前述
          ，倘如證人陳鈺珠所言已將大乃寶相關收支明細均交付與證人壬○○過目
          ，則所附各月份應付票據明細與第一頁之應付費用金額相差甚大，證人喻
          肇川如真有核對該份資料，斷不至於未發現其中之差異，而認為「ＯＫ」
          ？況僅第一頁之資料有證人壬○○確認之字跡，而後附之資料均無證人喻
          肇川核對之記錄，且均為影本，不無有事後繕打、抽換之可能，顯見證人
          壬○○並未見過後附之各月份應付票據明細無訛。又證人陳鈺珠證稱：其
          曾將上證一之追加明細及上證三之五月份支票往來明細（其上均有禾壯－
          大乃寶之款項）交予證人壬○○看過，而證人壬○○於八十九年五月三十
          日存入新台幣一百萬元，該金額即包含上證一所示之金額等語（見同前筆
          錄），惟證人壬○○均否認見過此兩紙資料，經查，陸酉堂、安瑞丰之大
          乃寶合資案專戶確於八十九年五月三十日有無摺存入新台幣一百萬元之記
          錄，有存摺影本為證，然未能證明該筆資金為何人所存入？該筆一百萬元
          之用途為何？而上證三之五月份支票往來明細部分已如前述，是無從認定
          證人壬○○見過該二紙資料；雖證人壬○○有指派陸酉堂公司之會計許櫻
          桂至安瑞丰公司了解情況，惟證人辛○○證稱：其會去找陳鈺珠看帳，但
          陳鈺珠均無法提供完整之帳目，僅提供零星的支出憑證等語（見同前筆錄
          ），證人陳鈺珠亦證稱：辛○○確實有來過安瑞丰公司，有一次辛○○要
          求查帳，因其當時很忙，作不出資料給辛○○看，其未將大乃寶收支明細
          給辛○○看等語（見同前筆錄），顯見證人辛○○所言屬實，縱其經常出
          入於安瑞丰公司並察看帳目，亦未能證明其因此即知悉禾壯公司之事。是
          證人陳鈺珠之證詞亦未能證明證人壬○○和悉禾壯公司生產「大乃寶」及
          銷售大陸市場等情。
    綜上，被告等既未經告訴人之授權，竟委託不知情禾壯公司生產與大乃寶不同配
    方之商品；亦未經告訴人同意即以告訴人所有之商標包裝禾壯公司產製商品與真
    正「大乃寶」商品混合品，復利用不知情通路商店陳列販賣，以詐取消費者金錢
    之事證明確，所辯顯係飾卸之詞，不足採信，其犯行堪以認定。
三、核被告庚○○、己○○二人所為，均係犯刑法第三百三十九條第一項詐欺取財罪
    、商標法第六十二條第一款侵害他人商標專用權及同法第六十三條之販賣仿冒商
    標商品罪。公訴意旨雖認被告二人所為僅係犯違反商標法第六十二條第一款及同
    法第六十三條之罪，不涉及詐欺取財罪，惟按刑法詐欺取財罪係以行為人意圖為
    自己或第三人不法之所有，以詐術使人將本人或第三人之物交付為構成要件，刑
    法第三百三十九條第一項定有明文，查被告二人係意圖為第三人安瑞丰公司不法
    之所有，故意使用相同於告訴人之「大乃寶」商標圖樣包裝盒包裝禾壯公司所製
    造，與真正「大乃寶」（寶齡富錦製藥廠生產）成分不同之商品，再混裝於真正
    「大乃寶」商品中出售，足使一般消費者產生混淆，並致丙○○、甲○○、戊○○、丁○○等人陷於錯誤，誤認係陸酉堂公司生產之商品而購買等事實，已如前
    述，則被告二人所為即與詐欺取財罪之構成要件相符，尚應論以詐欺取財罪（最
    高法院八十年第一次刑事庭會議決議亦同此見解），公訴意旨認被告二人所為僅
    犯違反商標法第六十二條第一款及同法第六十三條之罪，尚有未洽，惟其基本事
    實同一，故經公訴人於原審審理時當庭變更起訴法條（見原審法院九十一年六月
    二十五日審判筆錄）。被告二人就上揭犯行，有犯意之聯絡及行為之分擔，皆為
    共同正犯。被告二人利用不知情之禾壯公司、廣健興業公司及通路商店如三商行
    、三多士、立信藥局、一安藥局等全省通路商人員犯罪，均為間接正犯。又被告
    二人先後多次詐欺取財、侵害他人商標專用權並販售該仿冒商品之行為，各時間
    緊接，觸犯構成要件相同之罪名，均顯係基於概括犯意反覆為之，係連續犯，各
    應依刑法第五十六條之規定以一罪論，並加重其刑。又被告二人侵害他人商標權
    並進而販賣仿冒商標商品之目的在詐騙他人以出售圖利，所犯上開三罪，有方法
    結果之牽連關係，為牽連犯，應從一重之連續詐欺取財罪論處。
四、原審據以論科，固非無見。惟查：(一)被告庚○○、己○○分別依序是安瑞丰公司
    之董事長、總經理，渠等以禾壯公司生產之偽「大乃寶」混裝於寶齡富錦製藥廠
    生產真正「大乃寶」而詐騙消費者之行為，顯係意圖為第三人安瑞丰公司不法之
    所有，原審認係意圖為自己不法之所有，尚有未洽；(二)被告等併利用不知情通路
    商店陳列混裝之「大乃寶」以詐取消費者金錢，此部分亦係間接正犯，原審並未
    論及，亦有未洽。檢察官上訴論旨，指摘原審量刑太輕及被告等上訴論旨，猶執
    陳詞否認犯罪，固均無理由。但原審判決既有上開可議之處，自屬無可維持，應
    由本院予以撤銷改判。爰審酌被告二人均無前科，素行尚稱良好，及其犯罪之動
    機、目的，所販賣之仿冒商品對消費者及告訴人所生之損害、犯罪後飾詞圖卸之
    態度等一切情狀，分別量處如主文所示之刑。末查被告二人行為後，刑法第四十
    一條業於九十年一月十日修正公布施行，於同年月十二日生效，關於易科罰金之
    折算標準，業經修正為同法條第一項前段「犯最重本刑為五年以下有期徒刑以下
    之刑之罪，而受六個月以下有期徒刑或拘役之宣告，因身體、教育、職業、家庭
    之關係或其他正當事由，執行顯有困難者，得以一元以上三元以下折算一日，易
    科罰金。」經比較新舊法結果，新法較有利於被告，應按刑法第二條第一項前段
    適用裁判時之法律，依修正後刑法第四十一條第一項前段規定諭知易科罰金之折
    算標準，附此敘明。扣案禾壯公司製仿冒之「大乃寶」錠一包（共三十一顆）、
    樣品二罐（一罐三十六顆、一罐二十四顆）、「大乃寶」一盒（共四十顆），均
    為用以侵害他人商標專用權之商品，不問是否屬於犯人與否，均應依商標法第六
    十四條宣告沒收。
據上論斷，應依刑事訴訟法第三百六十九條第一項前段、第三百六十四條、第二百九
十九條第一項前段，商標法第六十二條第一款、第六十三條、第六十四條，刑法第十
一條前段、第二條第一項前段、第二十八條、第五十六條、第三百三十九條第一項、
第五十五條、第四十一條第一項前段，罰金罰鍰提高標準條例第一條前段、第二條，
判決如主文。
本案經檢察官張秋雲到庭執行職務。
中    華    民    國    九十二    年      二        月      二十七      日
                            臺灣高等法院刑事第四庭
                                審判長法  官  蔡  永  昌
                                      法  官  陳  榮  和
                                      法  官  李  英  豪
右正本證明與原本無異。
不得上訴。
                                      書記官  鄭  信  昱
中    華    民    國    九十二    年      三        月        五        日
附錄本案論罪科刑法條：
商標法第六十二條第一款
意圖欺騙他人，有左列情事之一者，處三年以下有期徒刑、拘役或科或併科新台幣二
十萬元以下罰金。
一、於同一商品或同類商品，使用相同或近似於他人註冊商標之圖樣者。
商標法第六十三條
明知為前條商品而販賣、意圖販賣而陳列、輸出或輸入者，處一年以下有期徒刑、拘
役或科或併科新台幣五萬元以下罰金。
刑法第三百三十九條第一項
意圖為自己或第三人不法之所有，以詐術使人將本人或第三人之物交付者，處五年以
下有期徒刑、拘役或科或併科一千元以下罰金。


司法院資訊處製作；財團法人民間司法改革基金會備份。
